【裁判字號】    89,訴緝,169
【裁判日期】    901121
【裁判案由】    偽造文書
【裁判全文】
臺灣板橋地方法院刑事判決                        八十九年度訴緝字第一六九號
    公  訴  人  臺灣板橋地方法院檢察署檢察官
    被      告  丙○○
右列被告因偽造文書案件，經檢察官提起公訴（八十四年度偵字第一一五九五號、第
一五○八○號），本院判決如左：
    主  文
丙○○無罪。
    理  由
一、公訴意旨略以：被告丙○○與甲○○（業已先行以八十六年度訴緝字第四六號判
    決有罪確定）共同意圖使告訴人乙○○受刑事處分，而本於犯意之聯絡及行為之
    分擔，於八十四年四月間，在臺北市○○區○○路十九號四樓吳博彥律師（已歿
    ）事務所，假冒丁○○之名義製作告訴狀，虛構事實謂乙○○於七十九年間，利
    用其擔任臺北縣山胞文教福利協會主任委員之機會，將收自二百餘名會員、每名
    新臺幣（下同）一千五百元至二千元不等之會費，共計三千萬餘元，予以侵占入
    已云云，向臺灣板橋地方法院檢察署提出告訴，誣指乙○○涉有侵占罪嫌，足生
    損害於林福來、乙○○及檢察官偵查犯罪之正確性等情，因認被告涉犯刑法第二
    百十六條、第二百十條之行使偽造私文書罪，及同法第一百六十九條第一項之誣
    告罪嫌。
二、按犯罪事實應依證據認定之，無證據不得推定其犯罪事實；又不能證明被告犯罪
    者，應諭知無罪之判決，刑事訴訟法第一百五十四條、第三百零一條第一項分別
    定有明文。又犯罪事實之認定，應憑真實之證據，倘證據是否真實尚欠明確，自
    難以擬制推測之方法，為其判斷之基礎，最高法院著有五十三年臺上字第六五六
    號判例。且刑事訴訟上證明之資料，無論其為直接或間接證據，均須達於通常一
    般之人均不致有所懷疑，而得確信其為真實之程度，始得據為有罪之認定，若其
    關於被告是否犯罪之證明未能達此程度，而有合理懷疑之存在，致使無從形成有
    罪之確信，根據「罪證有疑，利於被告」之證據法則，即不得遽為不利被告之認
    定，亦有最高法院七十六年度臺上字第四九八六號判例可稽。
三、公訴意旨認被告丙○○涉犯右開罪嫌，無非係以被告就未經同意擅自以丁○○之
    名義製作告訴狀遞交臺灣板橋地方法院檢察署之事實供承不諱，告訴人乙○○亦
    堅指不移，偽造文書部分並據被冒用人丁○○陳述明確，並有偽造之告訴狀（影
    本）可考，另被告指控告訴人犯侵占罪，並非事實，有處分書（影本）在卷足憑
    ，若告訴人真有被告等指控之侵占事實，被告何需假冒他人名義為之，益徵彼等
    有誣告之犯意等，為其論據。訊之被告丙○○堅詞否認有上開之犯行，並辯以因
    甲○○計劃告乙○○，伊乃帶甲○○找吳博彥律師，並提供一些資料給甲○○，
    然伊並未參與其後之事，亦未要吳博彥律師以丁○○之名義提出告訴等語。
四、經查：
  (一)告訴人乙○○固就被告涉犯右揭犯罪之情事指述歷歷，然其於八十四年七月六日
    向臺灣板橋地方法院檢察署遞狀提出本件告訴時，僅以甲○○一人為被告，並稱
    係經由丁○○之告知始知冒名提出告訴狀之人係甲○○等語（參八十四年度偵字
    第一一五九五號偵查卷告發狀）；嗣案經檢察官開庭偵訊後，告訴人於八十四年
    八月十四日復對被告丙○○提出追加告訴，以甲○○於檢察官庭訊時供稱係被告
    提供資料給吳博彥律師撰寫告訴狀云云，因認被告亦係共犯等語（參八十四年度
    偵字第一五○八○號偵查卷追加告訴狀）。此足證告訴人指訴被告丙○○有本件
    偽造文書及誣告之犯行，實係依甲○○之供述而為之，並非基於自己親自見聞所
    得而為陳述，自不得作為認定被告犯罪事實之基礎。
  (二)被告於檢察官八十四年九月四日偵訊時固陳稱：「（問：八十四年度偵字第九九
    二六號告訴狀是你寫的？）是我與甲○○去委託吳博彥律師寫的，在他事務所寫
    的，是吳律師問我還有無乙○○侵占之資料叫我們拿過去。」等語，依上開筆錄
    之記載，被告似已自承冒名提出告訴狀之情事；然同日庭訊時被告尚供稱：「（
    問：為何不用自己名字來告要用丁○○來告？）我們尚未告之前，我有告訴甲○○說資料印章我這裏均有，這些資料均是吳律師寫的，我沒有說用丁○○的名義
    來告，我將所有資料寫好後拿給吳律師他寫的。」等語（以上均參八十四年度偵
    字第一一五九五號偵查卷第三十六頁至第三十八頁），是依其該次庭訊所陳全部
    內容觀之，其真意當僅係表示其固因甲○○之請求，提供關於告訴人涉有侵占行
    為之資料予甲○○及吳博彥律師，惟並未請吳博彥律師以連福喜之名義提出告訴
    ，此核與被告在本院審理中所辯大抵相符，是以公訴意旨認被告丙○○就冒名製
    作告訴狀提出告訴部分已有自白，容有誤會。
  (三)證人丁○○固於檢察官八十四年八月十四日偵訊時證稱：「‧‧‧我並未告乙○○，是甲○○以我名義告的，是甲○○與丙○○以我名字告的。」等語（參八十
    四年度偵字第一一五九五號偵查卷第二十一頁背面），惟其在檢察官於八十四年
    七月三日、七月十一日兩次偵訊時，均未指述被告有冒名告訴之情形，僅稱係甲○○冒用其名提出告訴，而其於八十四年六月二十七日出具之陳明狀中亦指係甲○○冒用其名義控告乙○○侵占之罪等語（以上均參八十四年度偵字第九九二六
    號偵查卷），乃其遲至同年八月四日突改稱係被告與甲○○二人以其名義提出告
    訴云云，前後所述並非一致，是否屬實，已非無疑。而本件起訴後，證人丁○○
    於本院在八十六年至八十七年審理期間，則指稱係甲○○冒其名義提出告訴等語
    （參本院八十五年度訴字第一二一號刑事卷宗第一百五十八頁），與其偵查中初
    訊所供一致；而本件被告經通緝到案後，本院於九十年十月十二日首次傳喚證人
    丁○○到庭，其先稱不知誰冒用其名義提出告訴，繼又稱係被告以其名義告乙○○，甲○○不知此事云云，同一日所述內容完全相左，本院並發覺其並無法清楚
    理解訊問之內容，致陳述之內容反覆不一，時有答非所問之情形，經被告表示丁○○較為通曉日語，本院乃於九十年十一月七日再次傳喚證人丁○○，並由戊○○○擔任日語通譯，將本院訊問之內容以日語向證人丁○○翻譯後，再將丁○○
    以日語回答之內容向本院陳述，始能順利對之訊問。依證人丁○○之陳述，其係
    接到傳票後方知有人以其名義製作告訴狀對告訴人提出侵占告訴，但不知係由何
    人所為，在偵查中亦未曾指證被告有冒名提出告訴。按證人丁○○係原住民，於
    十四年出生，年已七十六歲，教育程度為日據時代公學校六年級，平時均以阿美
    族語及日語與人交談，中文使用的非常少，只聽得懂一點點，此經證人丁○○陳
    明在卷（參本院審判筆錄）；其在本院並明確陳稱其偵查中未曾指述被告冒用其
    名義提出告訴（參本院審判筆錄），而依卷內資料，證人丁○○在偵查中接受檢
    察官訊問時，並無日語通譯在場協助，而於本案起訴後本院在八十六年至八十七
    年審理期間，於傳喚證人丁○○到庭時則均指定日語通譯顏金龍到場，是以其在
    本院審理中所為之陳述，堪信與其真意相符，而偵查中之筆錄所載證人丁○○之
    證述，前後所述並非一致，自不能排除係因語言上之隔闔使證人丁○○不能明瞭
    檢察官訊問之內容，而檢察官對其回答之陳述亦無法正確理解所致之可能性。從
    而，偵查筆錄所載證人丁○○之不利被告供述，既係在無通譯協助之情形下作成
    ，復與偵查初訊之陳述相左，實難遽認與證人當時供述之真意相符，自不足據為
    認定被告犯罪事實之證據。
  (四)甲○○固曾指稱係被告冒用丁○○名義對告訴人乙○○提出告訴云云，然該告訴
    狀上載明告訴人丁○○之送達代收人為甲○○及其住處，是以甲○○本即有冒名
    告訴之高度嫌疑，參以證人丁○○於偵查初訊、所提之陳明狀及於本院八十六年
    至八十七年間審理時均陳稱係甲○○冒名所為等語，是以甲○○之犯嫌本即甚重
    ，就其指述被告上開犯行之供述，自應予以嚴格之檢視，俾免發生嫁禍卸責之情
    形，然其在偵查及本院八十五年間審理時均未能提出確切之證據以實其說，而於
    被告通緝到案後，經本院多次傳喚均未到庭，無法對之再為調查，自難徒據其無
    佐證之供述，即認被告確有所指之犯行。
  (五)證人葉幼園雖於偵查中證稱丁○○曾向其表示被告丙○○及甲○○有至他家說用
    他的名字來告乙○○云云（參八十四年度偵字第一一五九五號偵查卷第二十三頁
    ），然所述被告犯行既非證人葉幼園親自見聞所得，原即無作為認定被告犯罪事
    實之證據資格；且其內容復與證人丁○○在偵查初訊及本院審理中所述不符，自
    不得資為不利被告之認定。
  (六)綜上所述，依卷內相關事證，就公訴意旨所指被告之犯罪事實，實尚未能達於通
    常一般之人均不致有所懷疑，而得確信其為真實之程度，自不能證明被告有冒名
    告訴之犯行。而該告訴狀既非被告冒名所為，其自亦無誣告之情形。縱認被告提
    供相關資料予甲○○及吳博彥律師而提出告訴，不無在不知甲○○係冒用丁○○
    名義而提出告訴之情形下，與之有誣告罪之共同正犯或幫助犯之可能性，然查臺
    北縣山胞文教福利協進會於八十年一月六日召集第一屆第四次理事會及第一屆第
    一次委員會聯合座談會，交換意見中第(八)點曾認該協會籌備會當中，由乙○○任
    臨時主席，關於移交，交待不清，並提及上次於七十九年十二月二日召開理監事
    會時，經由理、監事會議決議通過要追求（似為追查之誤植），此有該協會之聯
    合座談會紀錄影本在卷。按誣告罪之成立，以犯人明知所訴虛偽為構成要件，若
    誤認有此事實，或以為有此嫌疑，自不得遽指為誣告，最高法院二十年度上字第
    七一七號判例足資參照。本件臺北縣山胞文教福利協進會於八十年一月六日召集
    第一屆第四次理事會及第一屆第一次委員會聯合座談會，既認告訴人乙○○關於
    移交交待不清，被告或因而誤認告訴人有侵占罪嫌，自尚難遽認被告有誣告或幫
    助誣告之故意，是以被告被訴誣告之犯行，要屬犯罪不能證明。此外，復查無其
    他積極事證可資認定被告確有如公訴意旨所指之犯行，依前開之說明，並基於罪
    疑唯輕之刑事訴訟基本原則，其犯罪實屬不能證明，本院依法應為無罪之諭知。
    據上論斷，應依刑事訴訟法第三百零一條第一項，判決如主文。
中      華      民      國      九十      年    十一    月    二十一    日
                                  臺灣板橋地方法院刑事第二庭
                                          法  官  楊  博  欽
右正本證明與原本無異。
如不服本判決，應於判決送達後十日內，向本院提出上訴狀。
                                          書記官  潘  文  賢
中      華      民      國      九十      年    十一    月    二十三    日


司法院資訊處製作；財團法人民間司法改革基金會備份。
